臺灣屏東地方法院民事判決　九十年訴字第二○三號
　　原　　　告　戊○○○
　　被　　　告　癸○○
　　　　　　　　辛○○
　　　　　　　　乙○○
　　訴訟代理人　甲○○
　　被　　　告　庚○○
　　訴訟代理人　己○○
　　被　　　告　丙○○
　　　　　　　　壬○○
　　　　　　　　丁○○
右當事人間分割共有物事件，本院判決如左：
    主      文
兩造共有坐落屏東縣枋寮鄉○○段四四地號，地目田，面積二點三六零三公頃土地定
分割方法為：如附圖所示Ａ部分面積０點二九五０公頃分歸原告所有；Ｂ部分面積０
點五九００公頃分歸被告丙○○所有；Ｃ部分面積０點二九五０公頃分歸被告丁○○
所有；Ｄ部分面積０點一八九一公頃分歸被告癸○○所有；Ｅ部分面積０點四二九二
公頃分歸被告庚○○所有；Ｆ部分面積０點一０五二公頃分歸被告辛○○所有；Ｇ部
分面積０點二一七五分歸被告乙○○所有；Ｈ部分面積０點二三九三公頃分歸被告壬○○所有。
訴訟費用由被告辛○○負擔0000000分之一一一二二五、乙○○負擔0000
000分之二三００００、庚○○負擔0000000分之四五三九二五、癸○○負
擔二四九六五０分之二００００、壬○○負擔0000000分之二五三一００、丙○○負擔八分之二、丁○○負擔八分之一，餘由原告負擔。
    事      實
甲、原告方面：
一、聲明：求為判決兩造共有坐落屏東縣枋寮鄉○○段四四地號，地目田，面積二點
    三六０三公頃土地准予分割。
二、陳述：
（一）坐落屏東縣枋寮鄉○○段四四地號面積二點三六０三公頃土地（以下簡稱系爭
      土地），乃兩造所共有，系爭土地各共有人應有部分，分別為原告八分之一，
      被告辛○○0000000分之一一一二二五、乙○○0000000分之二
      三００００、庚○○0000000分之四五三九二五、癸○○二四九六五０
      分之二００００、壬○○0000000分之二五三一００、丙○○八分之二
      、丁○○八分之一。系爭土地目前均為共有人分別占有使用，兩造就系爭土地
      ，無不予分割之約定，又無不能分割之情形，而各共有人對分割方法因無法一
      致，致無從為分割之協議，爰依據民法第八百二十四條第二項規定請求判決分
      割系爭土地。
（二）分割方案同意如屏東縣枋寮地政事務所九十年七月三十一日九十屏枋地二字第
      四五０六號函所附測量成果圖之甲一或甲二分割方案，因依現況位置其無通路
      可行。
三、證據：提出土地登記謄本、地籍圖謄本、使用現況略圖、屏東縣枋寮鄉八十九年
    十二月二十八日調解不成立證明書、八十九年十二月十八日系爭土地徵收重新分
    配分管案會議記錄、戶籍謄本各一件、現場照片六幀為證，並聲請訊問證人黃彥
    欽，並勘驗現場。
乙、被告方面：
壹、丙○○、丁○○部分：
一、聲明：求為按原物分割。
二、陳述：
（一）系爭土地同意分割，並就個別共有人之應有部分計算面積單獨分割為所有。現
      況土地上有部分鋪設之碎石道路與被告壬○○之使用土地上碎石道路相接，以
      供對外通行之用。
（二）同意之分割方法為如屏東縣枋寮地政事務所九十年七月三十一日九十屏枋地二
      字第四五０六號函所附甲一或甲二之測量成果圖之分割方案。
（三）被告丁○○部分：如採用上述分割方法，現況道路部分願意維持現狀提供共有
      人通行。至被告庚○○所主張方案，分割筆數及面積均未符法令。
三、證據：提出地籍圖謄本、分割略圖各一件為證。
貳、被告癸○○、乙○○、辛○○、壬○○部分：
一、聲明：均求為按原物分割。
二、陳述：
（一）均同意系爭土地按使用現況位置依應有部分比例計算面積予以分割，並參酌現
      況予以適度調整各共有人之位置加以分割，以不影響現分管位置為原則，嗣經
      協調使用現況並予以調整相鄰共有人使用位置後，同意之分割方法均為如屏東
      縣枋寮地政事務所九十年十二月十九日九十屏所地二字第七四七三號函所附丙
      案之分割方案。
（二）當初台鐵公司徵收土地時，其等均有領取土地補償費但無領取獎勵金。
（三）被告壬○○單獨部分：現況其分管使用位置上所填築之碎石道路並非供大家通
      行之用，而是台電公司興建高壓電塔工程施作人員出入通行及搬運重型機具需
      要暫供通行非既成道路，將來工程完竣即會拆除路面恢復原狀。至被告丁○○
      所提出分割方法中所預留最小寬度達十六米之道路，且專為丁○○一人通行之
      用而影響共有人可分配面積，亦不符公平原則。且被告丁○○曾陳稱因台電施
      作高壓電鐵塔領取徵收土地補償費，自應由原告及被告丁○○、丙○○一家人
      負擔本件訴訟費用。
三、證據：提出分割略圖一件為證。
參、被告庚○○部分：
一、聲明：求為按原物分割。
二、陳述：
（一）系爭土地同意分割，並請依應有部分計算面積參酌使用現況分配位置予以分割
      。
（二）被告丙○○與丁○○、原告戊○○○為一家人，彼此間土地分配不足時，應由
      其一家人中各自分管位置超過應有部分取配，且於系爭土地相鄰之同段四十九
      地號亦為丙○○所有，如將相鄰位置分配予丙○○，其未來可合併使用。
（三）同意之分割方案為如屏東縣屏東地政事務所九十年十二月十九日九十屏所地二
      字第七四七三號函所附測量成果圖之丙案分割方案，但對計算分配面積則有意
      見。
三、證據：提出分割略圖、土地登記謄本、臺灣電力公司輸變電工程處南區施工處八
    十九年五月三十一日輸南地二字第八九０五－二四０九Ｙ號函各一件為證，及聲
    請函臺灣電力公司南區施工處查詢系爭土地徵收補償費之領取情形。
丙、本院依聲請囑託屏東縣枋寮地政事務所派員實施測量，及函臺灣電力公司屏東分
    處及臺灣電力公司南區施工處與屏東縣政府查詢系爭土地徵收時發放補償費之情
    形，及依職權訊問鑑定人張家賓。
    理　　由
一、按每宗耕地分割後每人所有面積未達○‧二五公頃者，不得分割。但有下列情形
    之一者，不在此限︰一、因購置毗鄰耕地而與其耕地合併者，得為分割合併；同
    一所有權人之二宗以上毗鄰耕地，土地宗數未增加者，得為分割合併。二、部分
    依法變更為非耕地使用者，其依法變更部分及共有分管之未變更部分，得為分割
    。三、本條例中華民國八十九年一月四日修正施行後所繼承之耕地，得分割為單
    獨所有。四、本條例中華民國八十九年一月四日修正施行前之共有耕地，得分割
    為單獨所有。五、耕地三七五租約，租佃雙方協議以分割方式終止租約者，得分
    割為租佃雙方單獨所有。六、非農地重劃地區，變更為農水路使用者。七、其他
    因執行土地政策、農業政策或配合國家重大建設之需要，經中央主管機關專案核
    准者，得為分割。八十九年一月二十六日修正之農業發展條例第十六條定有明文
    。
二、本件原告主張坐落屏東縣枋寮鄉○○段四四地號面積二點三六０三公頃之系爭土
    地，地目田，使用分區為一般農業區，土地使用類別為農牧用地，乃兩造所共有
    ，系爭土地各共有人應有部分，分別為原告八分之一，被告辛○○000000
    0分之一一一二二五、乙○○0000000分之二三００００、庚○○000
    0000分之四五三九二五、癸○○二四九六五０分之二００００、壬○○00
    00000分之二五三一００、丙○○八分之二、丁○○八分之一，系爭土地目
    前均為共有人分別占有使用，就分割方法不能獲致協議之事實，業據其提出土地
    登記謄本、現場照片為證，且為被告所不爭執，堪信為實在。又查系爭土地並無
    不分割之特約，亦無因使用目的不能分割之情形，亦為兩造所不爭執，又兩造係
    於八十九年一月二十六日前已共有系爭土地等情，有前開土地登記謄本在卷可稽
    ，兩造既於八十九年一月二十六日農業發展條例修正前即共有系爭土地，雖系爭
    土地面積分割後顯未能達零點二五公頃，然參酌前揭農業發展條例第然十六條第
    一項第四款規定之意旨，系爭土地係在允許分割之列，從而原告訴請判決分割即
    無不合，應予准許。
三、查系爭土地地形不規則，略呈北窄南寬形狀，系爭土地東南側臨寬約十公尺之枋
    寮鄉○○路，其餘三面均與他人土地相鄰無直接與外聯絡之道路，僅賴通行他人
    土地上相鄰之田埂路與外公路聯絡，系爭土地上上現況如附圖虛線部分所示自北
    至南依序分管使用情形為原告種植之檳榔樹，被告丙○○之休耕土地、被告丁○○種植檳榔樹、被告庚○○、癸○○均種植檳榔樹，土地西南側部分為被告辛○○種植蓮霧及部分檳榔樹、土地東南側為被告壬○○之空地及魚塭、被告乙○○
    種植蓮霧樹；又系爭土地上丙○○占用位置上即如附圖系爭土地與同段三七之七
    地號之虛線部分為被告丙○○鋪設之碎石路面，為原告與丙○○等人通行鄰地之
    道路，被告丁○○於占用位置上已鋪設碎石道路與壬○○占用位置之碎石道路相
    接而通行新開路等情，業經本院於九十年五月四日至現場勘驗明確，製有勘驗筆
    錄在卷足稽，並囑託屏東縣枋寮地政事務所派員實施測量，及原告提出之土地登
    記謄本、照片六張及現況圖一份附卷可稽。
四、爰審酌系爭土地之約定分管使用現狀，及兩造各自所陳之意願，並兩造通行之需
    要考量，原告與被告丙○○可經由系爭土地西北側之虛線現況碎石路由相鄰土地
    之田埂路與外聯絡，被告丁○○可利用其現鋪設之碎石路面與壬○○所分配土地
    上之碎石路面相通與新開路聯絡，被告癸○○與庚○○等人可依現行之田埂路或
    由壬○○所分土地上之碎石道路與新開路聯絡，其餘被告辛○○、乙○○均可依
    現況通行之田埂路與新開路聯絡，且被告癸○○同意與被告庚○○更易分管位置
    ，以利於庚○○分配位置地形更趨完整，更利於土地之耕作使用，及其餘被告壬○○、乙○○、辛○○亦同意依應有部分面積調整現所分管位置而為分割之意願
    ，又查系爭土地根據屏東縣枋寮地政事務目前所保存之地籍原圖而測繪之地籍圖
    計算所得面積僅為二點三一九二公頃，實際使用面積與登記面積未一致等情，此
    經屏東縣枋寮地政事務所測量員張家賓到庭證述：地籍圖面積依事務所所保存的
    地籍原圖測量取得，依地籍圖計算所得面積均為二點三一九二公頃，作成圖時計
    算沒有超過公差誤差標準，法令修改後就超過公差誤差標準，因本件未定案，所
    以沒有通知聲請人聲請更正，之前作成的分割成果圖均有記載在地政事務所總複
    丈原圖面積計算表上，配賦計算是依據各共有人的應有部分予以減少分配等詞在
    卷（見卷附本院九十一年一月二十九日言詞辯論筆錄）。是以，為能因分割結果
    使系爭土地經濟效能繼續發揮，兼顧兩造間公平原則及通行考量乃定系爭土地之
    分割方法如附圖所示，兩造各自取得之土地位置及面積如主文第一項所示，並各
    共有人實際配賦使用面積如附圖所示之地籍圖實算分配面積欄之記載。
五、至原告與被告丙○○、丁○○所主張之分割方法，即如屏東縣枋寮地政事務所九
    十年七月三十一日九十屏枋地二字第四五０六號函所附甲一或甲二之測量成果圖
    之分割方案。如採該二方案，以該方案被告丁○○所分土地即呈不規則形狀之土
    地，不利於土地之利用，且被告癸○○、庚○○、壬○○之分管位置變動亦大，
    不利於其他共有人之繼續使用系爭土地，是其主張該方案為無可採，附此敘明。
六、末查，系爭土地分割出之同段四四之二地號土地，於臺灣電力公司為興建『台電
    核三－龍崎海線串接大鵬三四五仟伏輸電線路第十三Ａ鐵塔』工程時，徵受系爭
    土地之部分後，各共有人均有領取土地地價補償金及按應有部分減少共有人之應
    有部分比例等一節，為兩造所不爭執，亦有屏東縣政府九十年九月二十五日九十
    屏府地徵字第一五一三九七號函所附領取清冊、土地登記謄本附卷可稽，至於被
    告丙○○、丁○○等人確有領取分管位置之土地獎勵金一節，亦有臺灣電力公司
    輸便電工程處南區施工處九十年九月二十一日輸南地二字第九００九－六七０七
    號函及所附協議記錄可稽，雖被告壬○○抗辯因原告及被告丙○○等人領取該部
    分土地領取獎勵金而應由原告負擔本件訴訟費用等詞，惟查，被告壬○○、癸○○、乙○○當初協議時均簽名於上開協議記錄上，有該協議紀錄可證，且按該獎
    勵金既為被告丙○○、丁○○等人分管位置遭徵收後所給予之獎勵金，該獎勵金
    實質上無異於分管土地不能利用之對價，被告抗辯因分管位置不能利用而領取獎
    勵金之人應負擔其餘土地分割之費用於法無據，況各共有人實質上所減少應有部
    分之土地亦均領取土地地價補償金，亦說明如前，是被告壬○○上開抗辯為無可
    採，本件分割土地之訴訟費用支出既為共有人所必要之訴訟行為，於法應由共有
    人按應有部分比例負擔之，附此敘明。
據上論結，本件原告之訴為有理由，依民事訴訟法第七十八條、第八十一條、第八十
五條第一項但書，判決如主文。
中  　華　　　民　　　國　　九十一　　　年　　　三　　　月　　二十六  　日
                                    臺灣屏東地方法院民事第二庭
~B法　　　官　潘  快
右為正本係照原本作成
如對本判決上訴須於判決送達後二十日內向本院提出上訴理由狀
~B法院書記官　鄭美雀
中　　　華　　　民　　　國　　九十　　　年　　　三　　　月　　 二十七　 日
